最高法院刑事判決　　　　　　九十六年度台上字第七四九一號
上　訴　人　台灣高等法院檢察署檢察官
被　　　告　甲○○
上列上訴人因被告強盜案件，不服台灣高等法院中華民國九十五
年五月十七日第二審判決（九十五年度上訴字第一０八０號，起
訴案號：台灣桃園地方法院檢察署九十三年度偵字第一九三五九
號），提起上訴，本院判決如下：
    主  文
原判決撤銷，發回台灣高等法院。
    理  由
本件原判決以公訴意旨認被告甲○○涉犯刑法第三百二十八第一
項之強盜罪嫌，但經原審調查證據之結果，認尚乏積極證據足以
證明被告涉犯該罪嫌，因而撤銷第一審之科刑判決，改判諭知被
告無罪；固非無見。
惟查：(一)、未經合法調查之證據，不得作為判斷之依據，刑事訴
訟法第一百五十五條第二項定有明文。又依同法第一百六十五條
第一項規定，卷宗內之筆錄及其他文書可為證據者，審判長應向
當事人、代理人、辯護人或輔佐人宣讀或告以要旨。此為事實審
法院於審判期日就文書證據所憑踐行之調查方法及程序，該等規
定本旨，乃基於直接審理原則，於審判庭提示證物、宣讀或告以
要旨判決基礎之筆錄或文書證據資料，用以擔保證據資料之真實
性，並使被告澈底了解該等文書記載之內容及意涵，而為充分之
辯論，以使法院形成正確之心證。故法院就文書證據，如未確實
依照上開法定調查方法，於審判期日踐行調查程序，而遽採為判
決之基礎，即難謂其判決於上開證據法則無所違背。本件證人邱
火傳於第一審民國九十四年十一月二十一日審判筆錄所載之證言
（見一審卷第十三頁），原審於審判期日踐行調查證據程序時，
並未提示予當事人，令其辨認，而為充分之辯論，有審判筆錄之
記載可稽（見原審卷第四０至四一頁)，其所踐行之訴訟程序，
即有違誤。(二)、審理事實之法院，對於被告之犯罪事實，應從各
方面詳予調查，以期發現真實。多位證人之證詞，雖均不能單獨
證明全部事實，如其證言具有互補性，事實審法院自應參考其他
相關證據，依經驗法則衡情度理，本於自由心證綜合判斷，方符
真實發現主義之精神。又被害人之指訴、證人之證言縱細節部分
前後稍有不同，或相互間有所歧異時，究竟何者為可採，法院本
得依其自由心證予以斟酌，若其基本事實之陳述與真實性無礙時
，仍非不得予以採信，非謂一有不符或矛盾，即認其全部均為不
可採信。本件被告為處理與被害人劉武雄間積欠之債務，夥同十
數名姓名、年籍不詳之人一起進入被害人所在之桃園市○○路○
段四號阿匹婆排骨店，由一名自稱被告大姊之女子與被害人進行
談判，該名女子要求被害人交出被告所簽發新竹國際商業銀行票
號AA0000000號、票面金額新台幣（下同）六十五萬七千
元供擔保之支票，惟被害人要求被告先清償餘款始能交出支票，
該名女子即喝令同行中之人強搶支票，隨即有人出手抓住被害人
雙手，有人自後環抱被害人，而遭另一人搶走置於上衣口袋之前
開支票一紙等情，業據被害人於警詢、檢察官偵問及第一審審理
時證述甚詳（見偵卷第八頁反面、第三七頁，一審卷第七五頁）
，核與證人即在場目睹本案發生經過之邱火傳於第一審審理時所
證之主要情節似相相符（見一審卷第一三三頁），而被害人所持
支票被搶後嗣並遭人從排骨店內開始拉扯、毆打至店外馬路之事
實，亦有證人魏彩鳳、陳衍儒於檢察官訊問及第一審審理時證述
明確（見偵卷第五八頁，一審卷第八一、八五頁），證人即阿匹
婆藥燉排骨店店長歐金松於原審審理時亦證稱：案發當時生意很
好，伊在外面騎樓忙，被告他們在店裡面，被告和被害人在店內
的情形伊沒有注意，伊能確定的是被害人離開時有與人拉扯等語
（見原審卷第一七三頁），並有被害人遭毆打之採證照片四張、
診斷證明書一紙（見偵卷第十至十二頁）及扣案支票一紙可資佐
證。雖證人歐金松對於被害人與被告同夥之人如何離開？何時離
開？均無法作明確證述，另證人邱火傳於警詢證稱被告有動手打
被害人，與第一審審理中證述三、四個人把被害人硬從店裡拖出
去，拖的過程中有毆打被害人稍有不一，亦且與證人陳衍儒、魏
彩鳳於檢察官偵查中及第一審審理時證稱有看到被害人與二、三
個人拉扯，大約是二十幾歲的年輕人等語，證人歐金松於第一審
審理時證稱：被害人出門的時候，有跟人拉扯，拉扯的人不是被
告等語不符（見一審卷第八三、八五、八六、一七三頁），惟被
害人與被告同夥之人如何離開？何時離開？被害人離開排骨店時
究係遭被告或同夥之人拉扯、毆打？有幾人？乃被害人所持支票
被強搶後遭人拉扯、毆打之過程，且屬枝微末節，被害人及上開
證人所證遭人拉扯、毆打之情節則一，另關於被害人所持支票被
同夥之人強搶之構成要件事實，被害人及上開證人所述尚無重大
歧異，其證言似具有互補性，所為基本事實之陳述與真實性無礙
，且被害人所為不利被告之陳述，與社會上之一般生活經驗或卷
附其他客觀事證似無矛盾。原判決以被害人及上開證人所證稍有
不符或矛盾，即認其全部均為不可採信，遽為有利被告之認定，
難謂於採證法則及真實發現主義無違。(三)、審理事實之法院對於
被告有利及不利之證據，應一律注意，詳為調查，綜合全案證據
資料，本於經驗法則以定其取捨，並將取捨證據及得心證之理由
於判決內詳為說明。故證據雖已調查，而尚有其他部分並未調查
，仍難遽為被告有利或不利之認定。又證據之證明力，亦即證據
之價值判斷，由事實審法院本其自由心證而為之，但其心證應本
於證據法則，而為合理之判斷，否則即屬違法。原判決理由說明
：被告積欠被害人六十五萬七千元是向被害人陸陸續續借的，後
來總共清償五十三萬元（見原判決第四、五頁）；且查雙方亦於
案發後之九十五年四月十二日達成和解，被告同意支付被害人十
二萬五千元，有和解書在卷可稽（見原審卷第五０頁）。則案發
時被告對被害人尚有債務積欠，衡情未清償債務前，被害人將無
自願交還表彰債權憑證支票予被告之理，洵可認定。而被害人所
持有被告為供擔保所簽發面額六十五萬七千元之支票（見偵卷第
二十二頁扣押清單）係被告於九十三年十二月二日二時三十分許
為警通知到案後所扣得，被告於第一審及原審所辯：伊最後於九
十三年十二月一日晚間伊即提領現金十萬元，並約被害人在阿匹
婆藥燉排骨店會面，伊於排骨店與被害人對帳後，伊同意清償十
萬元，被害人同意不再要求任何憑證，是以被害人於取得十萬元
後即將上開支票交予伊，之後伊還在現場用餐，伊有聽到被害人
與旁人講話，類似拉扯的聲音，但是伊不敢回頭去看，伊要離開
時被害人與該發生拉扯的人還在現場，與被害人衝突的人非伊帶
去的，這些人與伊無關云云。惟徵諸證人劉楊英即被害人之妻於
第一審審理時所證，並與卷附銀行匯款條影本三紙、郵局轉帳交
易明細影本三紙及卷附新竹國際商業銀行桃園分行帳號0000
00000000、戶名劉楊英之往來明細一份（見偵卷第十八
至二十一頁，一審卷第四十八頁）相互勾稽，被告積欠六十五萬
七千元，除已清償五十三萬元，其餘均未清償，並核對日盛國際
商業銀行桃園分行、新竹國際商業銀行桃園分行，證人劉楊英於
各該銀行帳戶自九十年一月一日至九十三年五月三十一日之往來
明細（見一審卷第三四、四三頁），除被告於九十二年六月二十
日、同年八月二十五日，分別匯款六萬元及二萬元外，並查無其
他還款紀錄等情，此亦為被告所是認（見一審卷第一四一頁）。
是被告於第一審辯稱其從九十年一月起至九十三年五月間，就上
開債務已陸續清償十二萬五千元云云，亦與上開卷附資料不符。
至於被告提出之戶名蘇麗婍存摺明細影本，亦僅能證明被告於九
十三年十二月一日有提領十萬元之情事，尚無法依該存摺明細影
本而直接推論交付該十萬元予被害人。被告所辯，應無足採。而
被害人所持有被告為供擔保所簽發面額六十五萬七千元之支票（
見偵卷第二二頁扣押清單）係被告於九十三年十二月二日二時三
十分許為警通知到案後所扣得，則被害人指證該支票係被告夥同
十數名姓名、年籍不詳之人，於阿匹婆排骨店由一名自稱被告大
姊之女子喝令同行中之人強搶而得，是否可信，強搶手段如何，
如係同行中之人強搶而得，何以交由被告持有，該自稱被告大姊
之女子及強搶支票之人與被告間有無犯意聯絡，原判決均未調查
釐清，即認被害人指證不足為不利被告之認定，而為被告無罪之
諭知，非惟與證據法則有違，亦有證據調查未盡之可議。以上或
為檢察官上訴意旨所指摘，或為本院得依職權調查之事項，應認
有撤銷原判決發回更審之原因。
據上論結，應依刑事訴訟法第三百九十七條、第四百零一條，判
決如主文。
中　　華　　民　　國　九十六　年　 十二 　月  二十六  日
                      最高法院刑事第十二庭
                          審判長法官  洪　文　章
                                法官  王　居　財
                                法官  郭　毓　洲
                                法官  黃　梅　月
                                法官  邱　同　印
      本件正本證明與原本無異
                                      書  記  官
中　　華　　民　　國　九十七　年    一    月  　二    日
                                                    Ｍ
